ACORDAO-COMPLETO-2579864

ACÓRDÃO 2275/2023 ATA 7/2023 - SEGUNDA CÂMARA

VISTOS, relatados e discutidos estes autos de tomada de contas especial instaurada pela Secretaria Especial do Desenvolvimento Social de responsabilidade de João Bosco Pessine Gonçalves (CPF XXX.633.287-XX) e do município de Caratinga/MG (18.334.268/0001-25) , em razão de não comprovação da regular aplicação dos recursos repassados pelo Fundo Nacional de Assistência Social;
ACORDAM os Ministros do Tribunal de Contas da União, reunidos em Sessão da 2ª Câmara, ante as razões expostas pelo Relator, em:
9.1. julgar irregulares as contas de João Bosco Pessine Gonçalves (CPF XXX.633.287-XX) , com fundamento nos arts. 1º, inciso I, 16, inciso III, alíneas "b" e "c", da Lei 8.443/1992, c/c com arts. 1º, inciso I, 209, incisos II e III, do Regimento Interno do TCU;
9.2. condenar o responsável João Bosco Pessine Gonçalves (CPF XXX.633.287-XX) , com fundamento no art. 19, caput, da Lei 8.443/1992, c/c com o art. 210 do RI/TCU, ao pagamento das quantias a seguir especificadas, com a fixação do prazo de 15 (quinze) dias, a contar da notificação, para comprovar, perante o Tribunal (art. 23, inciso III, alínea "a", da Lei 8.443/1992, c/c art. 214, inciso III, alínea "a", do RI/TCU) , o recolhimento das dívidas aos cofres do Fundo Nacional de Assistência Social, atualizadas monetariamente e acrescidas dos juros de mora, calculados da data indicada até a data do efetivo recolhimento e com o abatimento de valores acaso já satisfeitos, na forma prevista na legislação em vigor:
	Data de ocorrência
	Valor histórico (R$) 

	26/4/2012
	3.921,00

	17/7/2012
	661,91

	5/6/2012
	22.284,74

	5/7/2012
	22.355,32

	17/7/2012
	1.045,72

	8/8/2012
	23.513,06

	5/9/2012
	16.650,75

	9/10/2012
	21.021,87

	7/11/2012
	28.902,52

	7/12/2012
	29.459,79

	14/12/2012
	20.000,00

	20/12/2012
	7.151,32

	18/7/2012
	5.000,00

	19/7/2012
	10.000,00

	20/7/2012
	5.521,20

	18/7/2012
	4.655,63

	5/1/2012
	10.000,00

	9/2/2012
	10.000,00

	17/7/2012
	308,63

	5/6/2012
	15.802,03

	5/7/2012
	15.980,71

	17/7/2012
	308,63

	8/8/2012
	17.315,32

	5/9/2012
	12.961,12

	9/10/2012
	13.956,13

	7/11/2012
	15.672,69

	7/12/2012
	11.373,39

	14/12/2012
	8.000,00

	20/12/2012
	4.763,65

	1/2/2012
	155,40

	3/1/2012
	507,00

	3/1/2012
	110,00

	5/1/2012
	16.991,87

	31/1/2012
	13.469,68

	1/2/2012
	387,35

	7/2/2012
	360,00

	13/3/2012
	450,09

	22/3/2012
	207,00

	26/3/2012
	236,50

	26/3/2012
	331,10

	26/3/2012
	1.000,18

	26/3/2012
	72,02

	29/3/2012
	311,17

	25/5/2012
	550,83

	17/7/2012
	707,55

	31/7/2012
	612,72

	5/9/2012
	612,72

	17/7/2012
	707,55

	2/10/2012
	200,04

	6/12/2012
	390,77

	17/7/2012
	4.655,63

	17/7/2012
	3.315,76

9.3. aplicar ao responsável João Bosco Pessine Gonçalves (CPF XXX.633.287-XX) a multa prevista no art. 57 da Lei 8.443/1992, c/c o art. 267 do Regimento Interno, no valor de R$ 40.000,00 (quarenta mil reais) , com a fixação do prazo de 15 (quinze) dias, a contar da notificação, para comprovar, perante o Tribunal (art. 214, inciso III, alínea "a", do Regimento Interno) , o recolhimento da dívida aos cofres do Tesouro Nacional, atualizada monetariamente desde a data deste acórdão até a do efetivo recolhimento, se forem pagas após o vencimento, na forma da legislação em vigor;
9.4. autorizar, desde logo, nos termos do art. 28, inciso II, da Lei 8.443/1992, a cobrança judicial das dívidas caso não atendidas as notificações a que se referem as alíneas anteriores;
9.5. autorizar, desde logo, caso solicitado e o processo não tenha sido remetido para cobrança judicial, o pagamento das dívidas em até 36 (trinta e seis) parcelas mensais e consecutivas, nos termos do art. 26 da Lei 8.443/1992, c/c o art. 217 do Regimento Interno/TCU, fixando-se o vencimento da primeira parcela em 15 (quinze) dias, a contar do recebimento da notificação, e o das demais a cada mês, devendo incidir sobre cada valor mensal os correspondentes acréscimos legais, na forma prevista na legislação em vigor, sem prejuízo de alertar à responsável de que a falta de comprovação do recolhimento de qualquer parcela implicará o vencimento antecipado do saldo devedor;
9.6. julgar regulares com ressalva as contas do Município de Caratinga/MG (18.334.268/0001-25) , dando-lhe quitação;
9.7. informar o Procurador-Chefe da Procuradoria da República no Estado de Minas Gerais sobre esta deliberação, nos termos do § 3º do art. 16 da Lei 8.443/1992, c/c o § 7º do art. 209 do Regimento Interno do TCU, para adoção das medidas que entender cabíveis;
9.8. notificar o Ministério do Desenvolvimento e Assistência Social, Família e Combate à Fome, o município de Caratinga/MG e o Sr. João Bosco Pessine Gonçalves acerca desta deliberação.

Tomada de contas especial instaurada pela então Secretaria Especial do Desenvolvimento Social em razão de não comprovação da regular aplicação dos recursos repassados pelo Fundo Nacional de Assistência Social ao município de Caratinga - MG (exercício de 2012)

Segunda Câmara

Município de Caratinga - MG.

3. Responsáveis: João Bosco Pessine Gonçalves (XXX.633.287-XX) e Município de Caratinga - MG (18.334.268/0001-25).

13.1. Ministros presentes: Augusto Nardes (na Presidência), Aroldo Cedraz, Vital do Rêgo (Relator) e Antonio Anastasia.
13.2. Ministro-Substituto presente: Marcos Bemquerer Costa.

VITAL DO RÊGO

Adoto como relatório a instrução de mérito elaborada no âmbito da Unidade de Auditoria Especializada em Tomada de Contas Especial (peça 132) , que contou com parecer favorável da chefia imediata (peça 133) e da unidade técnica (peça 134) , a seguir transcrita:
"1. Cuidam os autos de tomada de contas especial instaurada por Secretaria Especial do Desenvolvimento Social, em desfavor de João Bosco Pessine Gonçalves (CPF: XXX.633.287-XX) , em razão de não comprovação da regular aplicação dos recursos repassados pelo Fundo Nacional de Assistência Social - FNAS, no exercício de 2012, ao município de Caratinga - MG, para a execução dos Serviços de Proteção Social Básica - PSB e Proteção Social Especial - PSE.
HISTÓRICO
Em 20/2/2019, com fundamento na IN/TCU 71/2012, alterada pela IN/TCU 76/2016 e DN/TCU 155/2016, o Secretário Nacional de Assistência Social - Substituto autorizou a instauração da tomada de contas especial (peça 48) . O processo foi registrado no sistema e-TCE com o número 1/2020.
O fundamento para a instauração da Tomada de Contas Especial, conforme consignado na matriz de responsabilização elaborada pelo tomador de contas, foi a constatação das seguintes irregularidades: 
Realização de despesas em atividades não permitidas ou incompatíveis, no âmbito do PSB-PSE 2012.
Aplicação de recursos federais em finalidade diversa daquela previamente pactuada, sem autorização prévia do órgão repassador, em benefício do ente federado.
Não comprovação da boa e regular aplicação dos recursos federais repassados e não devolução dos recursos devidamente atualizados e acrescidos de juros.
O responsável arrolado na fase interna foi devidamente comunicado e, diante da ausência de justificativas suficientes para elidir as irregularidades e da não devolução dos recursos, instaurou-se a tomada de contas especial.
No relatório (peça 80) , o tomador de contas concluiu que o prejuízo importaria no valor original de R$ 462.804,51, imputando-se a responsabilidade a João Bosco Pessine Gonçalves, Prefeito Municipal, no período de 1/1/2009 a 31/12/2012, na condição de gestor dos recursos.
Em 31/8/2020, a Controladoria-Geral da União emitiu o relatório de auditoria (peça 83) , em concordância com o relatório do tomador de contas. O certificado de auditoria e o parecer do dirigente do órgão de controle interno concluíram pela irregularidade das presentes contas (peças 84 e 85) .
Em 9/9/2020, o ministro responsável pela área atestou haver tomado conhecimento das conclusões contidas no relatório e certificado de auditoria, bem como do parecer conclusivo do dirigente do órgão de controle interno, manifestando-se pela irregularidade das contas, e determinou o encaminhamento do processo ao Tribunal de Contas da União (peça 86) .
Na instrução inicial (peça 90) , analisando-se os documentos nos autos, concluiu-se pela necessidade de realização de citação e audiência para as seguintes irregularidades:
Irregularidade 1: realização de despesas em atividades não permitidas ou incompatíveis, no âmbito do PSB-PSE 2012.
Evidências da irregularidade: documentos técnicos presentes nas peças 23, 32, 40, 47, 50, 56, 57 e 58.
Normas infringidas: Art. 37, caput, c/c o art. 70, parágrafo único, da Constituição da República Federativa do Brasil; art. 93, do Decreto-lei 200/1967; art. 66, do Decreto 93.872/1986; art. 7º, Portaria MDS 625/2010, arts. 33, 57 e 68, da Resolução CNAS 33/2012, arts. 1º, inciso I, e 4º, da Portaria MDS 442/2005.
Débitos relacionados ao responsável município de Caratinga - MG:
	Data de ocorrência
	Valor histórico (R$) 

	6/9/2012
	800,15

	12/9/2012
	3.356,26

	26/9/2012
	3.010,76

	25/10/2012
	3.249,25

	25/10/2012
	2.095,20

	9/8/2012
	621,78

	3/9/2012
	1.072,19

	26/9/2012
	1.072,19

	25/10/2012
	622,13

	4/12/2012
	1.222,16

	7/8/2012
	85,00

	9/8/2012
	60,00

	9/8/2012
	60,00

	9/8/2012
	60,00

	9/8/2012
	60,00

	14/12/2012
	60,00

	26/4/2012
	540,00

	26/4/2012
	790,00

	29/8/2012
	21,50

	29/8/2012
	21,50

	1/11/2012
	118,00

	6/11/2012
	6.795,00

	13/3/2012
	540,10

	21/8/2012
	500,09

	12/9/2012
	500,09

	2/10/2012
	831,31

	16/10/2012
	500,09

Cofre credor: Fundo Nacional de Assistência Social.
Responsável: Município de Caratinga - MG.
Conduta: beneficiar-se indevidamente de recursos federais repassados para a realização de ações específicas, no âmbito do PSB e PSE, cuja finalidade foi desvirtuada em prol do ente federado.
Nexo de causalidade: O benefício indevido dos recursos federais resultou no desvio de finalidade na aplicação dos recursos repassados pelo FNAS, no exercício de 2012, para a execução do PSB e PSE.
Culpabilidade: não há excludentes de ilicitude, de culpabilidade e de punibilidade; é razoável supor que o administrador responsável pela pessoa jurídica tinha consciência da ilicitude de sua conduta; era exigível conduta diversa da praticada, qual seja, aplicar os recursos federais transferidos exclusivamente em itens permitidos ou compatíveis com o respectivo termo aprovado. 
Encaminhamento: citação.
Irregularidade 2: aplicação de recursos federais em finalidade diversa daquela previamente pactuada, sem autorização prévia do órgão repassador, em benefício do ente federado.
Evidências da irregularidade: documentos técnicos presentes nas peças 23, 32, 40, 47, 50, 56, 57 e 58.
Normas infringidas: Art 37, caput, c/c o art. 70, da Constituição da República Federativa do Brasil, art. 93 do Decreto-lei 200/1967, art. 66, do Decreto 93.872/1986; art. 7°, da Portaria MDS 625/2010; arts. 33, 57, e 68 da Resolução CNAS 33/2012.
Débitos relacionados ao responsável município de Caratinga - MG:
	Data de ocorrência
	Valor histórico (R$) 

	28/12/2012
	160,00

	4/12/2012
	78,75

	28/12/2012
	8.144,14

	28/12/2012
	1.500,70

	20/12/2012
	3.000,48

	19/10/2012
	85,02

	7/12/2012
	1.035,00

	14/12/2012
	449,83

	17/12/2012
	3.100,10

	21/12/2012
	3.100,10

	14/12/2012
	3.800,37

Cofre credor: Fundo Nacional de Assistência Social.
Responsável: Município de Caratinga - MG
Conduta: beneficiar-se indevidamente de recursos federais para realização de ações específicas, no âmbito do instrumento em questão, cuja finalidade foi desvirtuada em prol do ente federado.
Nexo de causalidade: O benefício indevido dos recursos federais resultou no desvio de finalidade na aplicação dos recursos pelo FNAS, no exercício de 2012, para a execução do PSB e PSE.
Culpabilidade: não há excludentes de ilicitude, de culpabilidade e de punibilidade; é razoável supor que o administrador responsável pela pessoa jurídica tinha consciência da ilicitude de sua conduta; era exigível conduta diversa da praticada, qual seja, utilizar por meio dos seus gestores os recursos financeiros disponíveis na finalidade específica para a qual foram destinados. 
 Encaminhamento: citação.
Irregularidade 3: não comprovação da boa e regular aplicação dos recursos federais repassados e não devolução dos recursos devidamente atualizados e acrescidos de juros.
Evidências da irregularidade: documentos técnicos presentes nas peças 23, 32, 40, 47, 50, 56, 57 e 58.
Normas infringidas: Art. 37 caput c/c art. 70, parágrafo único, da Constituição Federal de 1988; art. 93, do Decreto-lei 200/1967; art. 66, do Decreto 93.872/1986; art. 7º, da Portaria MDS 625/2010.
	Débitos relacionados ao responsável João Bosco Pessine Gonçalves:
	Data de ocorrência
	Valor histórico (R$) 

	26/4/2012
	3.921,00

	17/7/2012
	661,91

	5/6/2012
	22.284,74

	5/7/2012
	22.355,32

	17/7/2012
	1.045,72

	8/8/2012
	23.513,06

	5/9/2012
	16.650,75

	9/10/2012
	21.021,87

	7/11/2012
	28.902,52

	7/12/2012
	29.459,79

	14/12/2012
	20.000,00

	20/12/2012
	7.151,32

	18/7/2012
	5.000,00

	19/7/2012
	10.000,00

	20/7/2012
	5.521,20

	18/7/2012
	4.655,63

	5/1/2012
	10.000,00

	9/2/2012
	10.000,00

	17/7/2012
	308,63

	5/6/2012
	15.802,03

	5/7/2012
	15.980,71

	17/7/2012
	308,63

	8/8/2012
	17.315,32

	5/9/2012
	12.961,12

	9/10/2012
	13.956,13

	7/11/2012
	15.672,69

	7/12/2012
	11.373,39

	14/12/2012
	8.000,00

	20/12/2012
	4.763,65

	1/2/2012
	155,40

	3/1/2012
	507,00

	3/1/2012
	110,00

	5/1/2012
	16.991,87

	31/1/2012
	13.469,68

	1/2/2012
	387,35

	7/2/2012
	360,00

	13/3/2012
	450,09

	22/3/2012
	207,00

	26/3/2012
	236,50

	26/3/2012
	331,10

	26/3/2012
	1.000,18

	26/3/2012
	72,02

	29/3/2012
	311,17

	25/5/2012
	550,83

	17/7/2012
	707,55

	31/7/2012
	612,72

	5/9/2012
	612,72

	17/7/2012
	707,55

	2/10/2012
	200,04

	6/12/2012
	390,77

	17/7/2012
	4.655,63

	17/7/2012
	3.315,76

Cofre credor: Fundo Nacional de Assistência Social.
Responsável: João Bosco Pessine Gonçalves.
Conduta: deixar de apresentar documentação comprobatória das despesas realizadas com recursos federais repassados para a execução de programa do PSB-PSE 2012.
Nexo de causalidade: A não comprovação das despesas realizadas impediu a comprovação da regular aplicação dos recursos federais repassados pelo FNAS, no exercício de 2012, para a execução do PSB e PSE, resultando em presunção de dano ao erário.
Culpabilidade: não há excludentes de ilicitude, de culpabilidade e de punibilidade; é razoável supor que o responsável tinha consciência da ilicitude de sua conduta; era exigível conduta diversa da praticada, qual seja, apresentar a documentação comprobatória das despesas realizadas necessária à comprovação da regular aplicação dos recursos federais repassados, conforme estabelecido nas normas aplicáveis. 
Encaminhamento: citação.
Irregularidade 4: aplicação de recursos federais em finalidade diversa daquela previamente pactuada, sem autorização prévia do órgão repassador.
Evidências da irregularidade: documentos técnicos presentes nas peças 23, 32, 40, 47 e 50.
Normas infringidas: Art. 37, caput, c/c o art. 70, parágrafo único, da Constituição da República Federativa do Brasil; art. 93, do Decreto-lei 200/1967; art. 66, do Decreto 93.872/1986; art. 7º, Portaria MDS 625/2010, arts. 33, 57 e 68, da Resolução CNAS 33/2012, arts. 1º, inciso I, e 4º, da Portaria MDS 442/2005.
Responsável: João Bosco Pessine Gonçalves.
Conduta: aplicar recursos federais transferidos em finalidade diversa daquela previamente pactuada no âmbito SUAS, sem autorização prévia do órgão repassador.
Nexo de causalidade: A conduta descrita permitiu a realização de despesas incompatíveis com a finalidade dos pisos/programas que acarreta para o gestor julgamento das contas pela irregularidade e aplicação de multa.
Culpabilidade: não há excludentes de ilicitude, de culpabilidade e de punibilidade; é razoável supor que o responsável tinha consciência da ilicitude de sua conduta; era exigível conduta diversa da praticada, qual seja, aplicar os recursos que lhe foram confiados por intermédio do instrumento em questão exclusivamente nas ações previstas no objeto pactuado. 
Encaminhamento: audiência.
Apesar de o tomador de contas não haver incluído Prefeitura Municipal de Caratinga - MG como responsável neste processo, após análise realizada sobre a documentação acostada aos autos, conclui-se que sua responsabilidade deve ser incluída, uma vez que há evidências de que tenha tido participação nas irregularidades aqui verificadas.
Em cumprimento ao pronunciamento da unidade (peça 92) , foram efetuadas citações e audiência dos responsáveis, nos moldes adiante:
 João Bosco Pessine Gonçalves - promovida a citação e audiência do responsável, conforme delineado adiante:
	Comunicação: Ofício 68041/2021 - Seproc (peça 98) 
Data da Expedição: 13/1/2022
Data da Ciência: não houve (Mudou-se) (peça 101) 
Observação: Ofício enviado para o endereço do responsável, conforme pesquisa na base de dados no sistema da Receita Federal, custodiada pelo TCU (peça 93) .
	
	Comunicação: Ofício 69282/2021 - Seproc (peça 97) 
Data da Expedição: 13/1/2022
Data da Ciência: não houve (Número inexistente) (peça 100) 
Observação: Ofício enviado para o endereço do responsável, conforme pesquisa na base de dados no sistema do Renach, custodiada pelo TCU (peça 95) .
	
	Comunicação: Ofício 7733/2022 - Seproc (peça 103) 
Data da Expedição: 7/3/2022
Data da Ciência: não houve (Desconhecido) (peça 104) 
Observação: Ofício enviado para o endereço do responsável, conforme pesquisa na base de dados nos sistemas corporativos do TCU, custodiada pelo TCU (peça 102) .
	
	Comunicação: Edital 0533/2022 - Seproc (peça 105) 
Data da Publicação: 20/4/2022 (peça 106) 
Fim do prazo para a defesa: 5/5/2022
	
Prefeitura Municipal de Caratinga - MG - promovida a citação do responsável, conforme delineado adiante:
	Comunicação: Ofício 68044/2021 - Seproc (peça 96) 
Data da Expedição: 12/1/2022
Data da Ciência: 18/1/2022 (peça 99) 
Nome Recebedor: Van Luiz Moreira
Observação: Ofício enviado para o endereço do responsável, conforme pesquisa na base de dados no sistema da Receita Federal, custodiada pelo TCU (peça 95) .
Fim do prazo para a defesa: 2/2/2022
	
Conforme Despacho de Conclusão das Comunicações Processuais (peça 131) , as providências inerentes às comunicações processuais foram concluídas. 
Transcorrido o prazo regimental, os responsáveis João Bosco Pessine Gonçalves e Prefeitura Municipal de Caratinga - MG permaneceram silentes, portanto, foram considerados revéis, nos termos do art. 12, § 3º, da Lei 8.443/1992.
Na instrução de peça 108, analisando-se os elementos constantes dos autos, ponderou-se que apesar de restar configurada a revelia do município de Caratinga - MG, por se tratar de pessoa jurídica e direito público, e existir jurisprudência do TCU, no sentido de que tais entidades gozam da presunção da boa-fé, propôs-se a concessão de novo e improrrogável prazo para recolher a importância devida, nos termos do art. 12, § 1º, da Lei 8.443/1992 c/c art. 202, §§ 2º e 3º, do RI/TCU. E para não haver descompasso entre o julgamento das contas do gestor público e do município, deixou-se para propor o julgamento do responsável João Bosco Pessine Gonçalves no retorno dos autos, após a adoção das medidas pertinentes, com vistas à notificação do referido ente municipal.
Após anuência das instâncias superiores (peças 109 e 110) , e parecer concordante do MT/TCU (peça 111) , foi proferido o Acórdão 4413/2022-TCU-Primeira Câmara (peça 112) , o qual fixou o prazo improrrogável de 15 dias, a contar da notificação, para que o município de Caratinga - MG comprovasse o recolhimento da importância devida.
Em cumprimento ao referido acórdão, os responsáveis foram notificados nos moldes a seguir:
 Município de Caratinga - MG: promovida a notificação do ente federado, por intermédio de seu representante legal, nos termos a seguir:
	Comunicação: Ofício 44074/2022 - Seproc (peça 119) 
Data da Expedição: 6/9/2022
Data da Ciência: 13/9/2022 (peça 125) 
Nome Recebedor: Van Luiz Moreira 
Observação: Ofício enviado para o endereço do responsável, conforme pesquisa na base de dados no sistema da Receita Federal, custodiada pelo TCU (peça 94) .
Fim do prazo para a defesa: 28/9/2022
	
 João Bosco Pessine Gonçalves: promovida a notificação do responsável nos termos a seguir:
	Comunicação: Ofício 44075/2022 - Seproc (peça 121) 
Data da Expedição: 6/9/2022
Data da Ciência: não houve (Número inexistente) (peça 126) 
Observação: Ofício enviado para o endereço do responsável, conforme pesquisa na base de dados no sistema do Renach, custodiada pelo TCU (peça 113) .

	Comunicação: Ofício 44076/2022 - Seproc (peça 120) 
Data da Expedição: 6/9/2022
Data da Ciência: não houve (Mudou-se) (peça 124) 
Observação: Ofício enviado para o endereço do responsável, conforme pesquisa na base de dados no sistema do TSE, custodiada pelo TCU (peça 113) .

	Comunicação: Ofício 57878/2022 - Seproc (peça 129) 
Data da Expedição: 9/1/2023
Data da Ciência: não houve (Mudou-se) (peça 130) 
Observação: Ofício enviado para o endereço do responsável, conforme pesquisa na base de dados no sistema da Receita Federal, custodiada pelo TCU (peça 127) .

Conforme Despacho de Conclusão das Comunicações Processuais (peça 107) , as providências inerentes às comunicações processuais foram concluídas.
Transcorrido o prazo regimental, os responsáveis João Bosco Pessine Gonçalves e Prefeitura Municipal de Caratinga - MG permaneceram silentes, devendo ser considerados revéis, nos termos do art. 12, § 3º, da Lei 8.443/1992.
Apesar do insucesso das notificações encaminhadas ao responsável João Bosco Pessine Gonçalves, não há óbice ao prosseguimento do processo, tendo em vista que se tratava apenas de ciência do acórdão, que fixa o prazo improrrogável ao ente municipal comprovar o recolhimento da importância devida, ou seja, não lhe afeta diretamente e, além disso, ele já foi citado, conforme demonstrado no parágrafo 14, alínea "a".
Embora o município não tenha se manifestado, consta dos autos o comprovante de devolução da importância devida (peça 122) .
ANÁLISE DOS PRESSUPOSTOS DE PROCEDIBILIDADE DA IN/TCU 71/2012
Avaliação da Ocorrência de Prescrição
	Em relação à prescrição, o Supremo Tribunal Federal - STF, no Recurso Extraordinário - RE 636.886, fixou a tese, com repercussão geral reconhecida, de que "é prescritível a pretensão de ressarcimento ao erário fundada em decisão de Tribunal de Contas" (Tema 899) . Posteriormente, o próprio TCU regulamentou o assunto por meio da Resolução TCU 344, de 11/10/2022, publicada em 21/10/2022, à luz do disposto na Lei 9.873/1999, estabelecendo que "prescrevem em cinco anos as pretensões punitiva e de ressarcimento" nos processos de controle externo, conforme o art. 2º, da referida norma.
Quanto ao termo inicial da contagem do prazo prescricional, o art. 4º prevê o seguinte:
Art. 4° O prazo de prescrição será contado:
I - da data em que as contas deveriam ter sido prestadas, no caso de omissão de prestação de contas;
II - da data da apresentação da prestação de contas ao órgão competente para a sua análise inicial;
III - do recebimento da denúncia ou da representação pelo Tribunal ou pelos órgãos de controle interno, quanto às apurações decorrentes de processos dessa natureza;
IV - da data do conhecimento da irregularidade ou do dano, quando constatados em fiscalização realizada pelo Tribunal, pelos órgãos de controle interno ou pelo próprio órgão ou entidade da Administração Pública onde ocorrer a irregularidade;
V - do dia em que tiver cessado a permanência ou a continuidade, no caso de irregularidade permanente ou continuada.
 No que se refere às causas de interrupção da prescrição, o art. 5º dispõe:
Art. 5º A prescrição se interrompe:
I - pela notificação, oitiva, citação ou audiência do responsável, inclusive por edital; 
II - por qualquer ato inequívoco de apuração do fato;
III - por qualquer ato inequívoco de tentativa de solução conciliatória; 
IV - pela decisão condenatória recorrível.
§ 1° A prescrição pode se interromper mais de uma vez por causas distintas ou por uma mesma causa desde que, por sua natureza, seja repetível no curso do processo.
§ 2° Interrompida a prescrição, começa a correr novo prazo a partir do ato interruptivo.
§ 3º Não interrompem a prescrição o pedido e concessão de vista dos autos, emissão de certidões, prestação de informações, juntada de procuração ou subestabelecimento e outros atos de instrução processual de mero seguimento do curso das apurações.
Art. 8º Incide a prescrição intercorrente se o processo ficar paralisado por mais de três anos, pendente de julgamento ou despacho, sem prejuízo da responsabilidade funcional decorrente da paralisação, se for o caso. 
§ 1° A prescrição intercorrente interrompe-se por qualquer ato que evidencie o andamento regular do processo, excetuando-se pedido e concessão de vista dos autos, emissão de certidões, prestação de informações, juntada de procuração ou subestabelecimento e outros atos que não interfiram de modo relevante no curso das apurações.
§ 2° As causas suspensivas e interruptivas da prescrição principal também suspendem ou interrompem a prescrição intercorrente.
  No caso concreto, o termo inicial da contagem do prazo prescricional ocorreu 26/2/2014 (peça 4) , data em que a prestação de contas foi apresentada. O prazo da prescrição intercorrente ocorreu na mesma data.
 Ademais, verificam-se, nos presentes autos, os seguintes eventos processuais interruptivos da prescrição, ocorridos tanto na fase interna, quanto na fase externa desta TCE:
28.1 fase interna:
 Nota Técnica 3653/2014-CPCRFF/CGCP/DEFNAS, de 1º/8/2014 (peça 5) , que analisou a prestação de contas e opinou pela aprovação;
 Nota Técnica 2343/2016-CPCRFF/CGCP/DEFNAS, de 9/12/2016 (peça 8) , que complementou a Nota Técnica 3653/2014-CPCRFF/CGCP/DEFNAS, e deliberou sobre o estorno da aprovação da prestação de contas, em face de denúncias a respeito de irregularidades/impropriedades na utilização dos recursos;/
 Nota Técnica 58/2017-CPCRFF/CGCP/D/EFNAS, de 16/1/2017 (peça 10) , que analisou os fatos denunciados e sugeriu a notificação da gestão municipal para sanar as irregularidades constatadas;
 Notificação do município, na pessoa de seu representante legal, por intermédio do Ofício 104/CGPC/DEFNAS/SNAS/MDSA, de 16/1/2017 (peça 13) , recebido em 30/1/2017, conforme AR de peça 14) ;
 Notificação do responsável, por intermédio do Ofício 106/CGPC/DEFNAS/SNAS/MDSA, de 16/1/2017 (peça 15) , recebido em 30/1/2017, conforme AR de peça 16) ;
 Nota Técnica 6568/2018-CGPC/DEFNAS/SNAS/MDS, de 6/11/2018 (peça 40) , que sugere a notificação dos responsáveis em face das irregularidades detectadas na análise da documentação comprobatória da despesa;
 Relatório de TCE 57/2019, de 26/12/2019  (peça 80) ;
28.2 fase externa:
  Autuação do processo pela Segecex/SecexTCE, em 9/9/2020;
 Instrução inicial, que propõe a citação dos responsáveis, de 26/11/2021  (peça 90) ) ;
 Pronunciamento da Unidade Técnica que determina a citação dos responsáveis, de 1/12/2021  (peça 92) ;
 Acórdão 4413/2022-TCU-Primeira Câmara, de 9/8/2022  (peça 112) , que fixou novo e improrrogável prazo para que o município recolhesse a importância devida.
	Ao se analisar o termo inicial da contagem do prazo de prescrição, bem como a sequência de eventos processuais indicados no item anterior, os quais têm o condão de interromper a fluência do prazo prescricional, nos termos do art. 5º da Resolução TCU n. 344/2022, conclui-se que não houve o transcurso do prazo de 5 (cinco) anos entre cada evento processual e o seguinte. Portanto, levando-se em consideração o entendimento do STF acima mencionado, bem como a vigente regulamentação do Tribunal, não ocorreu, nos autos, a prescrição da pretensão sancionatória e ressarcitória para o TCU.
Avaliação da Prescrição Intercorrente no Âmbito do Tribunal
Levando-se em consideração a vigente regulamentação do Tribunal, bem como os eventos processuais interruptivos da prescrição na fase externa, relacionados no parágrafo 28 acima, conclui-se que não houve o transcurso do prazo de 3  (três) anos entre cada evento processual e o seguinte, e consequentemente, não ocorreu a prescrição intercorrente.
Avaliação de Viabilidade do Exercício do Contraditório e Ampla Defesa
	Verifica-se que não houve o transcurso de mais de dez anos desde o fato gerador sem que tenha havido a notificação dos responsáveis pela autoridade administrativa federal competente (art. 6º, inciso II, c/c art. 19 da IN/TCU 71/2012, modificada pela IN/TCU 76/2016) , uma vez que o fato gerador da irregularidade sancionada ocorreu no período compreendido entre 5/1 a 28/12/2012, e os responsáveis foram notificados sobre as irregularidades pela autoridade administrativa competente conforme segue:
João Bosco Pessine Gonçalves, por meio do ofício acostado à peça 15, recebido em 30/1/2017, conforme AR (peça 16) .
Prefeitura Municipal de Caratinga - MG, por intermédio do ofício acostado à peça 13, recebido em 30/1/2017, conforme AR de peça 14) 
Valor de Constituição da TCE 	
	Verifica-se, ainda, que o valor atualizado do débito apurado (sem juros) em 1/1/2017 é de R$ 623.253,87, portanto superior ao limite mínimo de R$ 100.000,00, na forma estabelecida nos arts. 6º, inciso I, e 19 da IN/TCU 71/2012, modificada pela IN/TCU 76/2016. 
OUTROS PROCESSOS/DÉBITOS NOS SISTEMAS DO TCU COM OS MESMOS RESPONSÁVEIS
	Informa-se que foram encontrados processos no Tribunal com os mesmos responsáveis:
	Responsável
	Processo

	João Bosco Pessine Gonçalves
	Processo 019.321/2015-5 [TCE, aberto, "Convênio 703760/2009 (Siafi 703760) , firmado entre o Ministério do Turismo e o Município de Caratinga-MG"]

	A tomada de contas especial está, assim, devidamente constituída e em condição de ser instruída.
EXAME TÉCNICO
Da validade das notificações:
	Preliminarmente, cumpre tecer breves considerações sobre a forma como são realizadas as comunicações processuais no TCU. A esse respeito, destacam-se o art. 179, do Regimento Interno do TCU (Resolução 155, de 4/12/2002) e o art. 4º, inciso III, § 1º, da Resolução TCU 170, de 30 de junho de 2004, in verbis:
Art. 179. A citação, a audiência ou a notificação, bem como a comunicação de diligência, farse-ão:
I - mediante ciência da parte, efetivada por servidor designado, por meio eletrônico, fac-símile, telegrama ou qualquer outra forma, desde que fique confirmada inequivocamente a entrega da comunicação ao destinatário;
II - mediante carta registrada, com aviso de recebimento que comprove a entrega no endereço do destinatário;
III - por edital publicado no Diário Oficial da União, quando o seu destinatário não for localizado
 (...) 
Art. 3º As comunicações serão dirigidas ao responsável, ou ao interessado, ou ao dirigente de órgão ou entidade, ou ao representante legal ou ao procurador constituído nos autos, com poderes expressos no mandato para esse fim, por meio de:
I - correio eletrônico, fac-símile ou telegrama;
II - servidor designado;
III - carta registrada, com aviso de recebimento;
IV - edital publicado no Diário Oficial da União, quando o seu destinatário não for localizado, nas hipóteses em que seja necessário o exercício de defesa.
Art. 4º. Consideram-se entregues as comunicações:
I - efetivadas conforme disposto nos incisos I e II do artigo anterior, mediante confirmação da ciência do destinatário;
II - realizadas na forma prevista no inciso III do artigo anterior, com o retorno do aviso de recebimento, entregue comprovadamente no endereço do destinatário;
III - na data de publicação do edital no Diário Oficial da União, quando realizadas na forma prevista no inciso IV do artigo anterior.
§ 1º O endereço do destinatário deverá ser previamente confirmado mediante consulta aos sistemas disponíveis ao Tribunal ou a outros meios de informação, a qual deverá ser juntada ao respectivo processo.
 (...) 
	Bem se vê, portanto, que a validade da citação via postal não depende de que o aviso de recebimento seja assinado pelo próprio destinatário da comunicação, o que dispensa, no caso em tela, a entrega do AR em "mãos próprias". A exigência da norma é no sentido de o Tribunal verificar se a correspondência foi entregue no endereço correto, residindo aqui a necessidade de certeza inequívoca. 
	Não é outra a orientação da jurisprudência do TCU, conforme se verifica dos julgados a seguir transcritos:
São válidas as comunicações processuais entregues, mediante carta registrada, no endereço correto do responsável, não havendo necessidade de que o recebimento seja feito por ele próprio (Acórdão 3648/2013-TCU-Segunda Câmara, Relator José Jorge) ;
É prescindível a entrega pessoal das comunicações pelo TCU, razão pela qual não há necessidade de que o aviso de recebimento seja assinado pelo próprio destinatário. Entregandose a correspondência no endereço correto do destinatário, presume-se o recebimento da citação. (Acórdão 1019/2008-TCU-Plenário, Relator Benjamin Zymler) ;
As comunicações do TCU, inclusive as citações, deverão ser realizadas mediante Aviso de Recebimento - AR, via Empresa Brasileira de Correios e Telégrafos, bastando para sua validade que se demonstre que a correspondência foi entregue no endereço correto. (Acórdão 1526/2007-TCU-Plenário, Relator Aroldo Cedraz) .
A validade do critério de comunicação processual do TCU foi referendada pelo Supremo Tribunal Federal, nos termos do julgamento do MS-AgR 25.816/DF, por meio do qual se afirmou a desnecessidade da ciência pessoal do interessado, entendendo-se suficiente a comprovação da entrega do "AR" no endereço do destinatário:
Ementa: agravo regimental. Mandado de segurança. Desnecessidade de intimação pessoal das decisões do tribunal de contas da união. art. 179 do regimento interno do TCU. Intimação do ato impugnado por carta registrada, iniciado o prazo do art. 18 da lei nº 1.533/51 da data constante do aviso de recebimento. Decadência reconhecida. Agravo improvido.
O envio de carta registrada com aviso de recebimento está expressamente enumerado entre os meios de comunicação de que dispõe o Tribunal de Contas da União para proceder às suas intimações.
O inciso II do art. 179 do Regimento Interno do TCU é claro ao exigir apenas a comprovação da entrega no endereço do destinatário, bastando o aviso de recebimento simples. 
Da revelia dos responsáveis João Bosco Pessine Gonçalves e Prefeitura Municipal de Caratinga - MG
 No caso vertente, a citação de cada um dos responsáveis (João Bosco Pessine Gonçalves e Prefeitura Municipal de Caratinga - MG) se deu em endereços provenientes de pesquisas de endereços realizadas pelo TCU (vide parágrafos acima) , porquanto, devido ao insucesso de realizar a citação em endereços constantes na base de dados da Receita custodiada pelo TCU (peça 93) , buscou-se a notificação em endereços provenientes das bases de dados públicas custodiadas pelo TCU (TSE e Renach - peças 95 e 102) e das bases de dados do próprio TCU. A entrega dos ofícios citatórios nesses endereços não ficou comprovada, razão pela qual promoveu-se a notificação por edital publicado no Diário Oficial da União (peça 105) . Com relação à Prefeitura Municipal de Caratinga - MG, a entrega do ofício no endereço constante da base de dados da Receita Federal (peça 94) foi comprovada (peça 99) . Quanto ao ofício de notificação do acórdão que fixou novo e improrrogável prazo para o município comprovar o recolhimento do débito (peça 119) , verifica-se que a entrega foi comprovada, conforme peça 125.
 Importante destacar que, antes de promover a citação por edital, para assegurar a ampla defesa, buscaram-se outros meios possíveis para localizar e citar os responsáveis, nos limites da razoabilidade, fazendo juntar aos autos informação comprobatória dos diferentes meios experimentados que restaram frustrados, tal como se demonstrou no item anterior da presente instrução (Acórdão 4851/2017-TCU-Primeira Câmara, Relator Augusto Sherman) .
 Nos processos do TCU, a revelia não leva à presunção de que seriam verdadeiras todas as imputações levantadas contra os responsáveis, diferentemente do que ocorre no processo civil, em que a revelia do réu opera a presunção da verdade dos fatos narrados pelo autor (Acórdão 1009/2018-TCU-Plenário, Relator Bruno Dantas; 2369/2013-TCU-Plenário, Relator Benjamin Zymler e 2449/2013-TCU-Plenário, Relator Benjamin Zymler) . Dessa forma, a avaliação da responsabilidade do agente não pode prescindir da prova existente no processo ou para ele carreada. 
 Ao não apresentar sua defesa, os responsáveis deixaram de produzir prova da regular aplicação dos recursos sob sua responsabilidade, em afronta às normas que impõem aos gestores públicos a obrigação legal de, sempre que demandados pelos órgãos de controle, apresentar os documentos que demonstrem a correta utilização das verbas públicas, a exemplo do contido no art. 93 do Decreto-Lei 200/1967: "Quem quer que utilize dinheiros públicos terá de justificar seu bom e regular emprego na conformidade das leis, regulamentos e normas emanadas das autoridades administrativas competentes." 
 Mesmo as alegações de defesa não sendo apresentadas, considerando o princípio da verdade real que rege esta Corte, procurou-se buscar, em manifestações dos responsáveis na fase interna desta Tomada de Contas Especial, se havia algum argumento que pudesse ser aproveitado a seu favor. 
 Os argumentos apresentados na fase interna (peças 19, 20, 21, 22, 31 e 39) não elidem as irregularidades apontadas.
 Em se tratando de processo em que a parte interessada não se manifestou acerca das irregularidades imputadas, não há elementos para que se possa efetivamente aferir e reconhecer a ocorrência de boa-fé na conduta dos responsáveis, podendo este Tribunal, desde logo, proferir o julgamento de mérito pela irregularidade das contas, conforme os termos dos §§ 2º e 6º do art. 202 do Regimento Interno do TCU. (Acórdão 2064/2011-TCU-Primeira Câmara (Relator Ubiratan Aguiar) , 6.182/2011-TCU-1ª Câmara (Relator Weber de Oliveira) , 4.072/2010-TCU-1ª Câmara (Relator Valmir Campelo) , 1.189/2009-TCU-1ª Câmara (Relator Marcos Bemquerer) , 731/2008-TCU-Plenário (Relator Aroldo Cedraz) .
 Dessa forma, o responsável João Bosco Pessine Gonçalves deve ser considerado revel, nos termos do art. 12, § 3º, da Lei 8.443/1992, devendo as contas serem julgadas irregulares, condenando-o ao débito apurado e aplicando-lhes a multa prevista no art. 57/58 da Lei 8.443/1992.
 No caso do município de Caratinga -MG, apesar de restar configurada a sua revelia, verifica-se que o débito foi quitado (peça 122) . O § 4º, do art. 202, do RI/TCU dispõe que a liquidação tempestiva do débito atualizado monetariamente saneará o processo, e o Tribunal julgará as contas regulares com ressalvas, e dará quitação ao responsável. Desta forma, cabe propor o julgamento das contas do município regulares com ressalvas, dando-se-lhe quitação.
CONCLUSÃO
 Em face da análise promovida na seção "Exame Técnico", verifica-se que o responsável João Bosco Pessine Gonçalves não logrou comprovar a boa e regular aplicação dos recursos, instado a se manifestar, optou pelo silêncio, configurando a sua revelia, nos termos do § 3º, do art. 12, da Lei 8.443/1992. Ademais, inexistem nos autos elementos que demonstrem a boa-fé do responsável ou a ocorrência de outras excludentes de culpabilidade.
 Verifica-se também que não houve a prescrição da pretensão punitiva, conforme análise já realizada.
 Tendo em vista que não constam dos autos elementos que permitam reconhecer a boa-fé dos responsáveis, sugere-se que as suas contas sejam julgadas irregulares, nos termos do art. 202, § 6º, do Regimento Interno do TCU, com a imputação do débito atualizado monetariamente e acrescido de juros de mora, nos termos do art. 202, § 1º do Regimento Interno do TCU, descontado o valor eventualmente recolhido, com a aplicação da multa prevista no art. 57 da Lei 8.443/1992, bem como a multa do art. 58, inciso II, da mesma lei, em face da ocorrência de grave infração à norma legal, de que não resultou dano ao erário.
 Quanto ao município e Caratinga - MG, apesar de restar configurada a sua revelia, os autos demonstram que o débito foi quitado, desta forma, as suas contas devem ser julgadas regulares com ressalva, nos termos do art. 16, inciso II c/c art. 18, da Lei 8.443/1992 e arts. 202, §§ 3º e 4º, 205 e 208 do RI/TCU.
 Por fim, como houve elementos que pudessem modificar o entendimento acerca das irregularidades em apuração, deve-se excluir a responsabilidade do município de Caratinga - MG.
PROPOSTA DE ENCAMINHAMENTO
Diante do exposto, submetemos os autos à consideração superior, propondo ao Tribunal:
considerar revéis os responsáveis João Bosco Pessine Gonçalves e Prefeitura Municipal de Caratinga - MG, para todos os efeitos, dando-se prosseguimento ao processo, com fulcro no art. 12, § 3º, da Lei 8.443/1992; 
julgar regulares com ressalvas, nos termos dos arts. 1º, inciso I, 16, inciso II c/c art. 18, da Lei 8.443/1992 e arts. 202, §§ 3º e 4º, 205 e 208 do RI/TCU, as contas do município de Caratinga - MG, dando-se-lhe quitação;
julgar irregulares, nos termos dos arts. 1º, inciso I, 16, inciso III, alíneas b e c, da Lei 8.443/1992, c/c os arts. 19 e 23, inciso III, da mesma Lei, as contas do responsável João Bosco Pessine Gonçalves, condenando-o ao pagamento das importâncias a seguir especificadas, atualizadas monetariamente e acrescidas dos juros de mora, calculadas a partir das datas discriminadas até a data da efetiva quitação do débito, fixando-lhe o prazo de quinze dias, para que comprove, perante o Tribunal, o recolhimento das referidas quantias aos cofres do Fundo Nacional de Assistência Social, nos termos do art. 23, inciso III, alínea "a", da citada lei, c/c o art. 214, inciso III, alínea "a", do Regimento Interno do TCU.  
Débitos relacionados ao responsável João Bosco Pessine Gonçalves (CPF: XXX.633.287-XX) :
	Data de ocorrência
	Valor histórico (R$) 

	26/4/2012
	3.921,00

	17/7/2012
	661,91

	5/6/2012
	22.284,74

	5/7/2012
	22.355,32

	17/7/2012
	1.045,72

	8/8/2012
	23.513,06

	5/9/2012
	16.650,75

	9/10/2012
	21.021,87

	7/11/2012
	28.902,52

	7/12/2012
	29.459,79

	14/12/2012
	20.000,00

	20/12/2012
	7.151,32

	18/7/2012
	5.000,00

	19/7/2012
	10.000,00

	20/7/2012
	5.521,20

	18/7/2012
	4.655,63

	5/1/2012
	10.000,00

	9/2/2012
	10.000,00

	17/7/2012
	308,63

	5/6/2012
	15.802,03

	5/7/2012
	15.980,71

	17/7/2012
	308,63

	8/8/2012
	17.315,32

	5/9/2012
	12.961,12

	9/10/2012
	13.956,13

	7/11/2012
	15.672,69

	7/12/2012
	11.373,39

	14/12/2012
	8.000,00

	20/12/2012
	4.763,65

	1/2/2012
	155,40

	3/1/2012
	507,00

	3/1/2012
	110,00

	5/1/2012
	16.991,87

	31/1/2012
	13.469,68

	1/2/2012
	387,35

	7/2/2012
	360,00

	13/3/2012
	450,09

	22/3/2012
	207,00

	26/3/2012
	236,50

	26/3/2012
	331,10

	26/3/2012
	1.000,18

	26/3/2012
	72,02

	29/3/2012
	311,17

	25/5/2012
	550,83

	17/7/2012
	707,55

	31/7/2012
	612,72

	5/9/2012
	612,72

	17/7/2012
	707,55

	2/10/2012
	200,04

	6/12/2012
	390,77

	17/7/2012
	4.655,63

	17/7/2012
	3.315,76

Valor atualizado do débito (com juros) em 14/2/2023: R$ 765.062,79.
aplicar ao responsável João Bosco Pessine Gonçalves a multa prevista no art. 57 da Lei 8.443/1992 c/c o art. 267 do Regimento Interno do TCU, fixando-lhes o prazo de quinze dias, a contar da notificação, para que comprovem, perante o Tribunal (art. 214, III, alínea "a", do Regimento Interno do TCU) , o recolhimento da dívida aos cofres do Tesouro Nacional, atualizada monetariamente desde a data do acórdão que vier a ser proferido por este Tribunal até a data do efetivo recolhimento, se paga após o vencimento, na forma da legislação em vigor;
aplicar ao responsável João Bosco Pessine Gonçalves a multa prevista no art. 58, inciso II, da Lei 8.443/1992 c/c o art. 268 do Regimento Interno do TCU, fixando-lhes o prazo de quinze dias, a contar da notificação, para que comprovem, perante o Tribunal (art. 214, III, alínea "a", do Regimento Interno do TCU) , o recolhimento da dívida aos cofres do Tesouro Nacional, atualizada monetariamente desde a data do acórdão que vier a ser proferido por este Tribunal até a data do efetivo recolhimento, se paga após o vencimento, na forma da legislação em vigor;
autorizar, desde logo, a cobrança judicial das dívidas, caso não atendidas as notificações, na forma do disposto no art. 28, inciso II, da Lei 8.443/1992;
autorizar também, desde logo, se requerido, com fundamento no art. 26, da Lei 8.443, de 1992, c/c o art. 217, §1º do Regimento Interno do TCU, o parcelamento das dívidas em até 36 parcelas, incidindo, sobre cada parcela, corrigida monetariamente, os correspondentes acréscimos legais, fixando-lhe o prazo de quinze dias, a contar do recebimento da notificação, para comprovar, perante o Tribunal, o recolhimento da primeira parcela, e de trinta dias, a contar da parcela anterior, para comprovar os recolhimentos das demais parcelas, devendo incidir, sobre cada valor mensal, atualizado monetariamente, os juros de mora devidos, no caso do débito, na forma prevista na legislação em vigor, alertando os responsáveis de que a falta de comprovação do recolhimento de qualquer parcela importará o vencimento antecipado do saldo devedor, nos termos do § 2º do art. 217 do Regimento Interno deste Tribunal; 
enviar cópia do Acórdão a ser prolatado à Procuradoria da República no Estado de Minas Gerais - MG, nos termos do § 3º do art. 16 da Lei 8.443/1992, c/c o § 7º do art. 209 do Regimento Interno do TCU, para adoção das medidas cabíveis; e
enviar cópia do Acórdão que vier a ser proferido à Secretaria Especial do Desenvolvimento Social e aos responsáveis, para ciência;
informar à Procuradoria da República no Estado de Minas Gerais - MG, à Secretaria Especial do Desenvolvimento Social e aos responsáveis que a presente deliberação, acompanhada do Relatório e do Voto que a fundamenta, está disponível para a consulta no endereço www.tcu.gov.br/acordaos, além de esclarecer que, caso requerido, o TCU poderá fornecer sem custos as correspondentes cópias, de forma impressa; e
informar à Procuradoria da República no Estado de Minas Gerais - MG que, nos termos do parágrafo único do art. 62 da Resolução TCU 259/2014, os procuradores e membros do Ministério Público credenciados nesta Corte podem acessar os presentes autos de forma eletrônica e automática, ressalvados apenas os casos de eventuais peças classificadas como sigilosas, as quais requerem solicitação formal."
O representante do Ministério Público junto ao TCU que atuou no feito manifestou concordância com a proposta técnica alvitrada (peça 135) , sugerindo apenas que a multa a ser aplicada ao responsável tenha como fundamento apenas o art. 57 da Lei 8.443/1992.
	É o relatório.

não há.

Subprocurador-Geral Paulo Soares Bugarin.

TOMADA DE CONTAS ESPECIAL. RECURSOS REPASSADOS PELO FUNDO NACIONAL DE ASSISTÊNCIA SOCIAL (FNAS) A MUNICÍPIO. DENÚNCIA. REALIZAÇÃO DE DESPESAS NÃO PERMITIDAS, INCOMPATÍVEIS OU COM DESVIO DE FINALIDADE. NÃO COMPROVAÇÃO DA BOA E REGULAR APLICAÇÃO DOS RECURSOS GERENCIADOS. CITAÇÃO. LIQUIDAÇÃO TEMPESTIVA DA PARCELA DO DÉBITO IMPUTADA AO MUNICÍPIO. CONTAS REGULARES COM RESSALVA DA MUNICIPALIDADE. REVELIA. CONTAS IRREGULARES DO GESTOR RESPONSÁVEL. DÉBITO. MULTA.

TOMADA DE CONTAS ESPECIAL (TCE)

Unidade de Auditoria Especializada em Tomada de Contas Especial (AudTCE).

A Secretaria Especial do Desenvolvimento Social instaurou tomada de contas especial em desfavor de João Bosco Pessine Gonçalves, ex-prefeito do município de Caratinga/MG no período de 1º/1/2009 a 31/12/2012, em razão da não comprovação da regular aplicação dos recursos repassados pelo Fundo Nacional de Assistência Social (Fnas) para execução de serviços de proteção e assistência social.  
Os recursos repassados pelo Fnas ao município no exercício de 2012 totalizaram R$ 882.241,12 em valores históricos (peça 80) . 
A constatação da não comprovação da regular aplicação de parte dos recursos examinados decorreu das seguintes irregularidades: realização de despesas em atividades não permitidas ou incompatíveis; aplicação em finalidade diversa da previamente pactuada sem autorização prévia do órgão repassador; e não comprovação da boa e regular aplicação dos recursos repassados.
No âmbito da análise preliminar, a unidade técnica identificou a corresponsabilidade do município de Caratinga/MG, considerando que parcela dos recursos fora aplicada em benefício da municipalidade, tendo optado por realizar a sua citação (peças 90-92) .
Superada a fase de citação, retornaram-se os autos à unidade técnica para instrução. Na sequência, em que pese o município de Caratinga/MG ter permanecido silente, tendo em vista se tratar de pessoa jurídica e de direito público, o Acórdão 4413/2022-TCU-Primeira Câmara fixou novo e improrrogável prazo para que o ente municipal comprovasse o recolhimento da dívida. Após a decisão, o município juntou comprovante de recolhimento aos cofres do Fundo Nacional de Assistência Social de valor correspondente ao débito que lhe estava sendo cobrado (peça 122) , informação corroborada nos autos pela manifestação da Secretaria de Gestão de Fundos e Transferências do extinto Ministério da Cidadania (peça 128, p. 1-2) .
Em derradeira instrução, a unidade técnica apontou a revelia dos responsáveis, tendo ainda registrado que a citação do senhor João Bosco Pessine Gonçalves se dera por edital, após sucessivas tentativas de citação nos endereços constantes das bases oficiais. Transcorrido o prazo para manifestação, a unidade propôs julgar irregulares as contas do ex-prefeito, imputar-lhe o débito apurado e aplicar-lhe as multas previstas nos art. 57 e 58 da Lei 8.443/1992. A unidade propôs ainda julgar regulares com ressalva as contas da municipalidade, apesar de sua revelia, tendo em vista a liquidação tempestiva do débito.
Tal proposta contou com a concordância do membro do Ministério Público junto ao TCU, conforme parecer acostado à peça 135, tendo a proposta do Parquet especializado diferido apenas ao recomendar que houvesse aplicação exclusiva da multa prevista no art. 57 da Lei 8.443/1992. 
Feito esse breve histórico, acompanho, no essencial, os pareceres precedentes, adotando os argumentos neles expendidos em minhas razões de decidir.
De início, aplico aos responsáveis os efeitos da revelia previstos no art. 12, § 3º, da Lei 8.443/1992, dando-se ordinário prosseguimento ao processo.
Registro que o instituto da prescrição das pretensões punitiva e ressarcitória passou a serregulado no âmbito desta Corte de Contas pela recente Resolução TCU 344/2022 e, por constituirquestão de ordem pública, alcança todos os processos em tramitação neste Tribunal, exceto aqueles járemetidos aos órgãos ou às entidades competentes para fins de cobrança judicial, nos termos do seu art. 10.
No caso de processo de contas, hipótese ora tratada, a norma em evidência fixa comotermo inicial da contagem do prazo prescricional a data da apresentação da prestação decontas ao órgão competente, consoante dispõe o art. 4º, inciso II, da precitada Resolução. Segundo apontou a unidade técnica (peça 132, p. 9) , o prazo se iniciou em 26/2/2014, data em que as contas foram apresentadas.
Tendo em vista os eventos apontados pela área técnica do Tribunal (peça 132, p. 9-10) , não vislumbro a ocorrência das prescrições de que tratam os art. 2º e 8º da Resolução-TCU 344/2022.
Superada a questão preliminar, passo a analisar o mérito do processo.
Quanto ao município, tendo em vista a liquidação tempestiva do débito apontado, resta reconhecer o saneamento do processo, julgando-se regulares com ressalva as contas do ente federativo em atenção ao disposto no art. 202, § 4º, do Regimento Interno do TCU.
No que diz respeito ao ex-prefeito, inexistem nos autos documentos que possam comprovar a regular aplicação dos recursos captados, de modo que se mostra pertinente o encaminhamento proposto pela unidade técnica. Registro que o ônus de comprovar a regular aplicação dos recursos captados recai sobre os gestores dos recursos públicos, conforme expressa disposição contida no parágrafo único do art. 70 da Constituição Federal.
Justifica-se, assim, a irregularidade das contas do responsável, a condenação à restituição dos valores cuja devida aplicação não restou comprovada, assim como a aplicação da multa prevista no art. 57 ao ex-gestor municipal.
Acrescento, com as devidas vênias à proposta ministerial, que não caberia, no caso concreto, a aplicação da teoria da absorção para aplicação exclusiva da sanção prevista no art. 57 da Lei 8.443/1992 com prejuízo daquela prevista em seu art. 58, visto que o fundamento para as duas cominações fora distinto. Enquanto a primeira sanção decorre diretamente do débito imputado ao exprefeito em função da não comprovação da boa e regular gestão da parcela dos recursos públicos geridos que permaneceu sem documentação, a segunda decorreu da irregularidade consistente na aplicação de recursos federais em finalidade diversa da previamente pactuada, em benefício da municipalidade, cujo débito havia sido imputado originalmente com exclusividade ao município.
Todavia, considerando que o município procedeu com a liquidação tempestiva daquela parcela do débito, e que, embora a aplicação dos recursos tenha sido feita com desvio da finalidade pactuada, constata-se que seriam despesas diversas de pequena monta e que beneficiaram a municipalidade (peça 90, p. 9-10) , tais como: aquisição de materiais de escritório, fornecimento de refeições, manutenção de veículos destinados ao bolsa família, entre outras despesas das unidades que processavam os programas de assistência social. Por essas razões, entendo que a multa sugerida com fundamento no art. 58 da Lei 8.443/1992 pode ser dispensada neste caso.
	Dessa forma, voto para que seja adotada a minuta de acórdão que trago à consideração deste colegiado.
TCU, Sala das Sessões, em 28 de março de 2023.
Ministro VITAL DO RÊGO 
Relator